【裁判字號】    95,裁,1988
【裁判日期】    950831
【裁判案由】    遺產稅
【裁判全文】
最  高  行  政  法  院  裁  定
                                     95年度裁字第01988號
上  訴  人  甲○○
參  加  人  丙○○
            戊○○
            己○○
            丁○○
            乙○○
被 上訴 人  財政部臺北市國稅局
代  表  人  許虞哲(局長)
上列當事人間因遺產稅事件，上訴人對於中華民國94年4月21日
臺北高等行政法院92年度訴字第3600號判決，提起上訴，本院裁
定如下：
    主  文
上訴駁回。
上訴審訴訟費用由上訴人負擔。
    理  由
一、按對於高等行政法院判決之上訴，非以其違背法令為理由，
    不得為之，行政訴訟法第242條定有明文。依同法第243條第
    1項規定，判決不適用法規或適用不當者，為違背法令；依
    同法第243條第2項規定，判決有該條項所列各款情形之一者
    ，為當然違背法令。又提起上訴，應以上訴狀表明上訴理由
    並應添具關於上訴理由之必要證據，復為同法第244條第1項
    第4款及第2項所明定。是當事人提起上訴，如以原審判決有
    不適用法規或適用不當為理由時，其上訴狀應有具體之指摘
    ，並揭示該法規之條項或其內容；其以原審判決有行政訴訟
    法第243條第2項所列各款情形為理由時，其上訴狀應揭示合
    於該條款之事實。上訴狀或理由書如未依上述方法表明，或
    其所表明者顯與上開法條規定之違背法令情形不相合時，即
    難認為已合法表明上訴理由，其上訴自非合法。
二、上訴人之夫陶錦藩於民國（下同）86年9月21日死亡，由參
    加人乙○○、己○○、丙○○、戊○○、丁○○及上訴人等
    6人共同繼承被繼承人陶錦藩之遺產，上訴人於87年6月4日
    代表全體繼承人辦理遺產稅申報（核准延至87年6月21日前
    申報）。經被上訴人核定被繼承人陶錦藩遺產總額為新台幣
    （下同）90,162,473元，遺產淨額63,162,473元，應納遺產
    稅20,389,613元；另因上訴人漏報被繼承人售地之應收未收
    款5,000,000元及銀行存款51,517元，合計5,051,517元，漏
    報遺產稅額2,071,122元，並按所漏稅額處1倍之罰鍰2,071,
    122元。上訴人不服，申請復查結果，獲准註銷應收債權（
    售地差額）3,468,281元，追認死亡前未償債務扣除額28,03
    1,719元及增列其他遺產—現金密集提領（86年6月4日至6月
    21日）21,000,000元，核減其他遺產—現金密集提領（86年
    6月7日至6月17日）4,250,000元，其餘部分未獲變更，上訴
    人猶表未服，提起訴願，案經財政部91年3月22日台財訴第
    0000000000號訴願決定將原處分關於農業用地扣除額部分撤
    銷，囑由被上訴人另為處分，其餘訴願駁回（訴願駁回部分
    經提起行政訴訟，為原審法院91年度訴字第1595號判決駁回
    其訴，復經本院判決駁回其上訴確定）。嗣經被上訴人就農
    業用地扣除額部分重核結果，仍予以駁回，上訴人猶未甘服
    ，提起訴願，經遭駁回，遂提起行政訴訟，經原審判決駁回
    後，復提起上訴。
三、上訴意旨略謂：(一)遺產稅法本法及解釋函令並無土地以一宗
    為計算最小單位面積，不得比例計算之規定，被上訴人以無
    稅法依據適用內規侵害納稅人權益於法有悖。(二)被上訴人引
    用土地法第40條為以宗計算依據。土地法為地籍整理之用，
    與課徵遺產稅無關，不能作為被上訴人課稅認定之依據，被
    上訴人以土地法規範上訴人遺產稅扣除權益，顯有違法。(三)
    被上訴人以宗為最小單位，本宗209地號土地公告現值高達
    肆仟參佰玖拾餘萬元，如何能稱之為小，依一般常規及事實
    應屬大方符合實際。(四)被上訴人以宗為最小單位不得再比例
    計算，既無稅法法源依據，據上訴人查獲係依據「臺灣區綜
    合所得稅、外僑所得稅及遺產贈與稅第七次聯繫會議提案表
    」。另第九次提案表亦有相同提案。決議執行無具體法律規
    定，而以聯繫會提案通過執行於法無據，另該提案表二所述
    內容以觀，被上訴人亦承認對一筆農地部分未耕作可否整筆
    否准免徵遺產稅未有規定。被上訴人以宗為計算最小面積顯
    然於法不合。(五)依財政部85年6月19日台財稅第850299498號
    函規定，其所稱之「有部分未繼續經營農業生產情事，再就
    該未繼續經營部分追繳應納稅賦」，相關解釋法令無最小面
    積以宗計算規定，而有可依比例計算規定，被上訴人對有利
    納稅人之函令不予適用，用法不當。(六)綜上，依稅捐稽徵法
    第1條之1規定，本案遺產稅法對農地農用扣除之計算並無得
    以宗為計算最小面積之規定，被上訴人核算基礎於法無據，
    此其一。而依行政程序法第36條規定，本案核准扣除後，如
    有部分改以非農業使用，僅就該部分比例追繳，財政部解釋
    函既有部分比例核實扣除規定，被上訴人捨棄有利上訴人法
    令權益適用，否認比例計算規定與法不合，此其二。以申報
    扣除金額貳仟玖佰參拾餘萬元，被上訴人以大數為小，便宜
    行事而推斷否准扣除，有違比例原則，此其三。無法令依據
    ，而以內部聯繫要點侵害納稅人依法納稅權益，於法不合，
    此其四。為此請求廢棄原判決，並准予依法比例扣除遺產總
    額新台幣29,332,958元等語。
四、本院查：原審係以(一)系爭土地經被上訴人派員實地勘查結果
    ，約3分之2面積作耕地使用，餘3分之1面積未作耕地使用，
    而蓋有建物，上訴人亦自承該建物並未申請建造農舍獲准，
    系爭土地已不符合行為時遺產及贈與稅法第17條第1項第6款
    及同法施行細則第11條之農地免徵遺產稅之規定。再系爭土
    地應有部分之2分之1經出賣予訴外人台灣馥記營造股份有限
    公司之事實，此為本院91年訴字第1595號判決所認定，亦為
    上訴人所不爭執，是系爭土地亦不可能有繼續經營農業生產
    之事實，即與扣除農地價值全數之要件有違。從而被上訴人
    否准自遺產總額中扣除，並無不合。(二)本件繼承事實發生於
    86年9月21日，基於法規適用不溯及既往及實體從舊原則，
    自無上訴人所舉行政院農業委員會（89）農企字第89001018
    0號、內政部（89）內中地字第8979945號、財政部台財稅第
    0000000000號令頒「農業用地作農業使用認定及核發證明辦
    法」之適用，且此辦法並非稅捐稽徵法第1條之1之解釋函令
    ，並無該條規定之適用。上訴人主張依稅捐稽徵法第1條之1
    ，應適用上開辦法云云，尚屬無據。再財政部73年3月21日
    臺財稅第52017號函頒「台灣省各縣市稅捐稽徵處與鄉鎮市
    公所辦理遺產及贈與稅稽徵業務聯繫要點」第1點第7項規定
    ，乃適用於台灣省各縣市稅捐稽徵處與鄉鎮市公所辦理遺產
    及贈與稅之稽徵業務，本件被繼承人設籍於臺北市，被上訴
    人乃本件遺產稅申報之主管稽徵機關，而行為時直轄市稽徵
    機關辦理遺產及贈與稅並無委由台灣省各縣市稅捐稽徵處及
    鄉鎮市公所代徵事宜，自不適用該要點之規定，上訴人此部
    分主張，係誤解法令，自不足採。另財政部70年1月21日台
    財稅第30545號函所規定之有關如何認定遺產中之土地確屬
    農業用地之問題，是可送請縣市農業主管機關認定，惟如稅
    捐稽徵機關依據土地登記地目等資料，已可確定遺產中之土
    地確屬農業用地時，自無須再送請縣市農業主管機關認定。
    至財政部函頒「農業用地移轉免徵增值稅案件管制檢查作業
    要點」(92年1月2日廢止)，該要點第1點、第2點規定所規範
    者乃「農業用地在依法作農業使用時移轉與自行耕作之農民
    繼續耕作免徵土地增值稅後列管期間查核有無繼續耕作」之
    情形，本件並非屬此種情形，自無該要點之適用。(三)農地之
    核准免稅，係以依每宗(即每筆)為徵免之標準。上訴人所主
    張應依比例原則就已查有繼續農業使用部分，核准3分之2部
    分准予扣除云云，自不可採。至財政部85年6月19日台財稅
    第850299498號函規定所稱之「有部分未繼續經營農業生產
    情事，再就該未繼續經營部分追繳應納稅賦」，係就數筆免
    稅之農業用地，有部分土地未繼續經營農業生產情事，再就
    該未繼續經營部分追繳應納稅賦而言。上訴人之情形與之有
    間，此函釋亦不能作有利於上訴人認定之依據等語為由，將
    原訴願決定及原處分均予維持，駁回上訴人之訴，已詳細說
    明其適用法律之見解及得心證之理由，顯無判決不適用法規
    、適用法規錯誤、理由不備或理由矛盾之情形，上訴意旨核
    係以其主觀歧異之見解，就原審適用法令之職權行使，指摘
    為不當，尚難認為已合法表明上訴理由，依首開規定及說明
    ，其上訴為不合法，應予駁回。
五、依行政訴訟法第249條第1項前段、第104條、民事訴訟法第
    95條、第78條，裁定如主文。
中    華    民    國    95    年    8     月    31    日
                  第三庭審判長法  官  趙  永  康
                              法  官  姜  仁  脩
                              法  官  侯  東  昇
                              法  官  黃  淑  玲
                              法  官  林  文  舟
以  上  正  本  證  明  與  原  本  無  異
中    華    民    國    95    年    8     月    31    日
                              書記官  彭  秀  玲


司法院資訊處製作；財團法人民間司法改革基金會備份。
